ACORDAO-COMPLETO-2543536

ACÓRDÃO 1625/2022 ATA 27/2022 - PLENÁRIO

VISTOS, relatados e discutidos estes autos de representação formulada pela empresa Diversa Consultoria e Planejamento em Sustentabilidade Ltda. noticiando possíveis irregularidades no processo licitatório RDC Eletrônico 4340/2021 (Licitação Nacional LIC-4340/2021) promovido pela Companhia Hidro Elétrica do São Francisco - Chesf;
ACORDAM os Ministros do Tribunal de Contas da União, reunidos em Sessão Plenária, ante as razões expostas pelo relator, e com fundamento no art. 276, caput e § 1º, do Regimento Interno do TCU, em:
9.1. referendar a medida cautelar concedida em 7/7/2022, por meio da decisão à peça 16 destes autos, bem como as demais medidas constantes da mencionada decisão;
9.2. dar ciência deste acórdão à Companhia Hidro Elétrica do São Francisco - Chesf e às empresas Diversa Consultoria e Planejamento em Sustentabilidade Ltda. e MRS Estudos Ambientais Ltda., informando que o teor integral desta deliberação será disponibilizado no endereço eletrônico www.tcu.gov.br/acordaos e que o acesso às demais peças processuais poderá ser obtido no endereço eletrônico www.tcu.gov.br, opção "vista eletrônica";
9.3. restituir o processo à Secretaria de Controle Externo de Aquisições Logísticas (Selog) , para que seja dada continuidade ao andamento deste processo.

Referendo de cautelar em processo de representação sobre possíveis irregularidades ocorridas em processo licitatório que visava a contratação de serviços de "Gestão e Licenciamento Ambiental do complexo eólico Casa Nova I, Casa Nova  Bahia".

Companhia Hidro Elétrica do São Francisco.

3. Interessados/Responsáveis:
3.1. Interessado: M R S Estudos Ambientais Ltda (94.526.480/0001-72).

13.1. Ministros presentes: Bruno Dantas (na Presidência), Walton Alencar Rodrigues, Aroldo Cedraz, Vital do Rêgo, Jorge Oliveira e Antonio Anastasia.
13.2. Ministros-Substitutos convocados: Augusto Sherman Cavalcanti e Marcos Bemquerer Costa (Relator).
13.3. Ministro-Substituto presente: André Luís de Carvalho.

ACORDAO-COMPLETO-2557015

Acórdão de Relação 2246/2022 - Plenário

Acórdão de Relação

MARCOS BEMQUERER

Adoto como relatório o despacho constante da peça 16, que fundamentou a concessão da medida cautelar objeto do presente referendo, o qual foi assinado pelo Ministro-Substituto Augusto Sherman Cavalcanti, que atuou neste processo em substituição ao Relator dos autos, Ministro Augusto Nardes, afastado por motivo de férias, conforme Portaria-TCU 49-SEAE, de 05 de julho de 2022:
"Preliminarmente, informo que atuo neste processo em substituição ao Relator dos autos, Ministro Augusto Nardes, afastado por motivo de férias, conforme Portaria-TCU 49-SEAE, de 05 de julho de 2022.
2.	Trata-se de representação formulada pela empresa Diversa Consultoria e Planejamento em Sustentabilidade Ltda. noticiando possíveis irregularidades no processo licitatório RDC Eletrônico 4340/2021 (Licitação Nacional LIC-4340/2021) promovido pela Companhia Hidro Elétrica do São Francisco - Chesf.
3.	Referido certame visa à contratação de serviços de 'Gestão e Licenciamento Ambiental do complexo eólico Casa Nova I, Casa Nova - Bahia', de acordo com o Termo de Referência TR-DEPA-07/2020 (peça 12) .
4.	Preliminarmente, conheço da representação em exame, uma vez presentes todos os requisitos constantes no art. 87, § 2º, da Lei 13.303/2016, c/c o art. 237, inciso VII e parágrafo único, do Regimento Interno do TCU, e no art. 103, § 1º, da Resolução-TCU 259/2014.
5.	Quanto ao exame técnico, inicio com as alegações da empresa representante, nos termos descritos resumidamente pela unidade instrutora, Secretaria de Controle Externo de Aquisições Logísticas (Selog) :
a) a comissão de licitação não atendeu ao prazo estimado pelo edital para responder ao recurso e contrarrazões apresentados, que são de 10 dias úteis (peça 1, p. 2 e 3) ;
a.1) isso porque o representante apresentou Recurso Administrativo em 12/6/2022 e a empresa MRS apresentou suas contrarrazões em 20/6/2022, devendo então o prazo limite para publicação da decisão pela comissão de Licitação ser 3/6/2022, 10 dias úteis do último dia do prazo para apresentação das contrarrazões, nos termos do item 11.2 do Edital. Em 7/6/2022 o representante enviou e-mail para caf@chesf.gov.br solicitando informações sobre o andamento da Licitação, sendo a decisão apresentada via plataforma RDC em somente no dia 8/6/2022;
b) a Chesf não ofereceu condições para apresentação de documentos conforme item 10.7.1 do Edital, que prevê que toda a documentação referente à licitação deveria ser encaminhada via plataforma RDC, uma vez que a funcionalidade para upload do arquivo contendo a planilha analítica da composição dos custos não estava habilitada naquele sistema (peça 1, p. 3-6) ;
b.1) após a convocação da empresa TEMIS, a primeira colocada no certame, com melhor valor de avaliação (técnica + preço) e não apresentação da sua documentação de habilitação, o representante, como segunda colocada, foi convocado para apresentação da documentação. Após o envio da documentação de habilitação, a Comissão de Licitação solicitou o envio da planilha analítica com a composição dos custos, através do informativo 'INFO - DGCSA- LIC 4340.2021 - 011', pelo qual foi deixado claro que a apresentação deveria ser feita pela ferramenta upload de arquivos da Plataforma RDC, do sistema de compras 'COMPRASNET';
b.2) uma vez que o sistema estava em pleno funcionamento e não houve qualquer comunicação prévia que o envio seria feito via e-mail, a plataforma deveria, obrigatoriamente, estar habilitada para o upload do documento dentro do prazo de 24h, solicitado pela CHESF. Foram feitas várias tentativas na plataforma RDC, atualizando-a várias vezes, até o horário limite de apresentação do arquivo. O botão de upload da planilha não estava habilitado no campo 'minhas convocações', ou 'enviar anexo/planilha atualizada', apenas constava o botão para envio do outro documento, o Plano de Segurança;
b.3) por meio de correspondência eletrônica encaminhada à Chesf em 5/4/2022, às 11:16 hrs., o representante registrou a situação de que não estava disponível na plataforma RDC o botão de upload do arquivo. O registro aconteceu fora do prazo previsto para a apresentação da documentação uma vez que a empresa buscou a possibilidade de upload pela Plataforma RDC até o horário limite de apresentação, que era de 24 horas após a convocação;
b.4) o representante estava na expectativa de receber resposta ao referido e-mail contendo a justificativa da Chesf quanto à não habilitação do botão de upload na guia 'enviar anexo/planilha atualizada', da Plataforma RDC, caminho esse que deveria ser utilizado para apresentação da planilha a fim de cumprirmos a exigência do item 10.7.1 do Edital. Entretanto, até o momento não houve qualquer posicionamento da CHESF sobre esse questionamento, tendo sido a empresa surpreendida com a sua desclassificação sob o argumento de ter encaminhado a documentação solicitada fora do prazo estimado em Edital;
b.5) em complemento, o representante alega ter recebido da agente de licitação orientação via e-mail de que toda documentação deveria ser encaminhada via sistema RDC, em razão da publicidade, e que apenas em virtude de inconsistências deste sistema é que poderiam ser recebidas via e-mail, mas que isso seria avisado previamente; e
b.6) no mais, afirma que, na decisão sobre o Recurso Administrativo, a Chesf não esclareceu o ponto sobre a falta do botão de upload dentro da Plataforma RDC. A Comissão de Licitação ressaltou ainda que 'Os problemas técnicos apontados já tinham sido solucionados pelo portal Comprasnet no momento da solicitação da documentação, o que já era de conhecimento de todos, conforme a INFO - DGCSA- LIC 4340.2021 - 010.' Ocorre que se os problemas técnicos da Plataforma RDC já haviam de fato sido solucionados, não ficou clara a razão do upload para apresentação da planilha não estar ativo no momento de apresentação.
6.	Ao final, a empresa Diversa Consultoria e Planejamento em Sustentabilidade Ltda. requer que esta Corte de Contas julgue procedente a presente representação, reforme a decisão da Chesf que não acatou o recurso administrativo por ela apresentado e que a declare vencedora da licitação em análise nestes autos.
7.	Embora não tenha havido pedido expresso de adoção de medida cautelar, a análise empreendida pela Selog avaliou os pressupostos para adoção de tal medida e concluiu, em síntese, que:
7.1.	Está configurado o pressuposto do perigo da demora em razão de: i) não haver decisão judicial ou administrativa suspendendo o certame; e ii) as informações acostadas aos autos e as obtidas nos sistemas informatizados, em especial no e-Edital, no site da Chesf, indicam que o certame está prestes a ser finalizado, porquanto a documentação da empresa MRS foi aprovada e o recurso administrativo apresentado pela empresa Diversa (representante) foi rejeitado pelo agente de licitação, sendo iminente, portanto, a decorrente contratação.
7.2.	Está afastado o pressuposto do perigo da demora reverso, pois apesar da importância do serviço objeto da contratação almejada pela Chesf, não é possível aferir que tal serviço é essencial ao funcionamento das atividades da referida Companhia Hidro Elétrica (não foram identificadas, seja no Edital e seus anexos (peça 4) ou no Termo de Referência (peça 14) , a descrição das justificativas para a contratação em exame) .
7.3.	Está configurado o pressuposto da plausibilidade jurídica das alegações trazidas à baila, pois os elementos constantes dos autos indicam a possibilidade de ter havido uma precipitada e equivocada desclassificação da proposta da empresa Diversa Consultoria e Planejamento em Sustentabilidade Ltda., que, naquele momento, havia apresentado a proposta mais vantajosa para a Administração.
8.	Com base em sua abrangente análise sobre os elementos constantes dos autos, em especial nas conclusões transcritas no item 6 supra, presentes os pressupostos do perigo da demora e da plausibilidade jurídica, essenciais para a concessão de medida cautelar, e descaracterizado o perigo da demora reverso, a unidade técnica especializada formulou as seguintes propostas de encaminhamento:
32.1.	conhecer da representação, satisfeitos os requisitos de admissibilidade constantes no art. 87, § 2º, da Lei 13.303/2016, c/c o art. 237, inciso VII e parágrafo único, do Regimento Interno/TCU, e no art. 103, § 1º, da Resolução - TCU 259/2014;
32.3.	adotar medida cautelar, sem oitiva prévia, com fulcro no art. 276 do Regimento Interno/TCU, tendo em vista a existência dos elementos necessários para sua adoção, a fim de que a Companhia Hidro Elétrica do São Francisco - Chesf suspenda o andamento da Licitação Nacional LIC-4340/2021 até que o Tribunal delibere sobre o mérito da matéria ora em apreço e, caso algum contrato já tenha sido firmado, abstenha-se de praticar qualquer ato com vistas à sua execução até a deliberação definitiva desta Corte;
32.4.	realizar a oitiva da Companhia Hidro Elétrica do São Francisco - Chesf, com amparo no art. 276, § 3º, c/c art. 250, V, todos do Regimento Interno/TCU, para que, no prazo de quinze dias, se pronuncie em relação aos pressupostos da cautelar deferida, e também quanto aos seguintes pontos relativos à Licitação Nacional LIC-4340/2021:
	a) desclassificação indevida da licitante Diversa Consultoria e Planejamento em Sustentabilidade Ltda. pelo motivo de ter apresentado documentação complementar à exigida pelo edital, qual seja, a 'planilha analítica com a composição dos custos', com atraso de apenas 31 minutos do prazo de 24 horas estabelecido, o que caracteriza inobservância aos princípios do formalismo moderado, que promove a prevalência do conteúdo sobre o formalismo extremo, da vantajosidade para a Administração e do interesse público, nos termos da jurisprudência desta Corte de Contas (a exemplo dos Acórdão 11907/2011-TCU-Segunda Câmara, Rel. Augusto Sherman; 1.924/2011-TCU-Plenário, Rel. Raimundo Carreiro; e 3.381/2013-TCU-Plenário, Rel. Valmir Campelo) , sobretudo ao considerar que (i) a referida licitante relatou que não havia disponibilidade de upload da requerida planilha no Módulo RDC no Comprasnet, o que não foi especificamente rebatido no julgamento do recurso administrativo, (ii) que era discricionário ao agente de licitação estabelecer prazo razoável, inclusive prorrogáveis, para o atendimento da solicitação, não estando necessariamente limitado a 24 horas, como referiu, e (iii) que a proposta da empresa Diversa representa uma significativa economia ao erário público de R$ 861.000,00 em comparação com a proposta da licitante subsequente. 
	b) ausência de imediata publicação/divulgação no sistema e-Edital, no site da Chesf, dos seguintes atos atinentes à licitação, o que afronta ao princípio da publicidade, esculpido no caput do art. 31 da Lei 13.303/2016, e à jurisprudência desta Corte de Contas (a exemplo do Acórdão 2249/2007-TCU-Plenário, Rel. Raimundo Carreiro) sobretudo por considerar que grande parte do certame teve que ser realizado mediante publicações naquela plataforma em razão da inoperabilidade constante do Módulo RDC do Comprasnet:
	b.1) e-mail encaminhado pela empresa Diversa no dia 25/3/2022, às 17:54, para o endereço eletrônico caf@chesf.gov.br, encaminhando a planilha de preços solicitada pelo agente de licitação, que foi publicado somente no dia 28/3/2022, às 11:17, conforme documento intitulado 'e-MAIL envio de habilitação DIVERSA 28.03';
	b.2) e-mail encaminhado pela empresa Diversa no dia 6/4/2022, às 11:16, para o endereço eletrônico caf@chesf.gov.br, relatando não estar conseguindo fazer a apresentação da planilha de custos pela plataforma RDC, pois no menu 'enviar anexo/planilha atualizada' só constava o link para upload do Plano de Segurança e na página de acompanhar o julgamento também não havia opção para fazer o upload da planilha, que foi publicado somente no dia 8/4/2022, às 15:34, conforme documentos intitulados 'e-MAIL envio planilha de custo DIVERSA 06.04' e 'LIC 43402021_Comp Anal Custos_DIVERSA 06.04';
	b.3) e-mail encaminhado pela empresa Diversa no dia 13/4/2022, às 16:24, para o endereço eletrônico csf@chesf.gov.br, questionando sua desclassificação, que foi publicado somente no dia 5/5/2022, às 13:49, conforme documento intitulado 'E-mail Reclamação DIVERSA contra inabilitação'; e
	b.4) julgamento do agente de licitação sobre o recurso administrativo ocorrido, supostamente, em 2/6/2022, que foi publicado somente no dia 23/6/2022, às 15:34, conforme documento intitulado 'LIC-4340.2021 - Relatório Julg Recurso - FINAL'.
	c) demais informações que julgar necessárias; e
	d) designação formal de interlocutor que conheça da matéria para dirimir eventuais dúvidas, informando nome, função/cargo, e-mail e telefone de contato.
32.5.	considerando a possibilidade de construção participativa das deliberações deste Tribunal, nos termos do art. 14 da Resolução-TCU 315/2020, bem como o previsto nas Normas de Auditoria (NAT) aprovadas pela Portaria-TCU 280/2010, referente aos comentários dos gestores (no que se aplica a representações e denúncias) :
	a) solicitar à Companhia Hidro Elétrica do São Francisco - Chesf, caso queira, no prazo de quinze dias:
	a.1) a apresentação de possíveis ações corretivas que poderão ser tomadas para prevenir ou corrigir os indícios de irregularidades detectados ou remover seus efeitos;
	a.2) na hipótese de serem consideradas insuficientes, pelo TCU, as alternativas apresentadas pela unidade jurisdicionada, a manifestação quanto aos possíveis impactos de: i) determinação para anulação do certame e atos dele decorrentes em função dos indícios de irregularidades verificados; ou ii) determinação para retorno de fase do certame de forma que possa ser analisada a documentação da empresa Diversa, após as diligências necessárias a eventuais correções necessárias na sua proposta de preços;
	b) alertar a Companhia Hidro Elétrica do São Francisco - Chesf, com relação à construção participativa de deliberações, de que:
	b.1) a sua manifestação quanto às alternativas para corrigir os indícios de irregularidades verificados e quanto aos impactos das possíveis medidas a serem adotadas pelo TCU será avaliada na proposição de mérito, mas não vincula as decisões desta Corte de Contas, notadamente quando os riscos decorrentes de sua adoção e/ou da manutenção de situação irregular não se coadunarem com o interesse público que se pretende tutelar;
	b.2) a ausência de manifestação no prazo estipulado não impedirá o andamento processual, podendo o TCU vir a prolatar decisão de mérito, caso haja elementos suficientes que caracterizem afronta às normas legais e/ou possibilidade de ocorrência de prejuízos à Administração; e
	b.3) a ausência de manifestação não será considerada motivo de sanção.
32.6.	realizar, nos termos do art. 276, § 3º, c/c art. 250, V, todos do Regimento Interno/TCU, a oitiva da sociedade empresária MRS Estudos Ambientais Ltda. (CNPJ 94.526.480/0001-72) , para, no prazo de quinze dias, manifestar-se, caso queira, sobre os fatos constantes nos subitens 32.4 retro, assim como sobre os pressupostos da cautelar adotada;
32.7.	diligenciar a Companhia Hidro Elétrica do São Francisco - Chesf, com fundamento nos artigos 157 e 187 do Regimento Interno deste Tribunal, para que, no prazo de quinze dias, informe acerca do estágio atual da Licitação Nacional LIC-4340/2021;
32.8.	encaminhar cópia da presente instrução à Companhia Hidro Elétrica do São Francisco - Chesf e à empresa MRS Estudos Ambientais Ltda. (CNPJ 94.526.480/0001-72) , de maneira a embasar as respostas às oitivas;
32.9.	comunicar ao representante a decisão que vier a ser prolatada.
9.	Feita essa breve síntese do caso, PASSO A DECIDIR.
10.	Começo a minha apreciação da matéria antecipando que acolho integralmente a proposta da Selog, adotando a sua análise como razões de decidir, sem prejuízo de realizar as seguintes considerações.
11.	O último registro no site da Chesf sobre a situação deste certame é o documento 'LIC-4340.2021 - Relatório Julg Recurso - FINAL' (peça 13, p. 49-52) , datado em 2/6/2022, mas publicado somente em 23/6/2022, às 15:34 (http://eedital.chesf.gov.br/#/pesquisa, consulta realizada pela assessoria do Relator em 05/07/2022) , e que trata do julgamento promovido pelo agente de licitação acerca do recurso administrativo intentado pela empresa Diversa Consultoria e Planejamento em Sustentabilidade Ltda., aqui representante, contra a sua desclassificação e a consequente aprovação da proposta da empresa MRS Estudos Ambientais Ltda. Diante dessas informações, pressupõe-se que o certame se encontra prestes a ser adjudicado e homologado. 
12.	Em pesquisas realizadas pela assessoria do Relator em 5/7/2022, nos contratos publicados no site da Chesf (https://www.chesf.gov.br/licitacoes/Pages/Contratos/Contratos2.aspx) e em navegadores de busca (como o google) , não se obteve informação sobre a celebração do contrato decorrente da Licitação Nacional LIC-4340/2021.
13.	Assim, em linha com a unidade técnica especializada, uma vez que as informações acostadas aos autos e as obtidas nos sistemas informatizados, em especial no e-Edital e no site da Chesf, indicam que o certame está prestes a ser finalizado, porquanto a documentação da empresa MRS foi aprovada e o recurso administrativo apresentado pela empresa Diversa (representante) foi rejeitado pelo agente de licitação, sendo iminente, portanto, a contratação decorrente do processo licitatório em exame, considero presente o periculum in mora.
14.	Por outro lado, uma vez que os elementos presentes nos autos não permitem aferir que o serviço almejado pela Chesf é essencial ao funcionamento das suas atividades, entendo ausente o pressuposto do perigo da demora reverso.
15.	De fato, não foram identificadas, seja no Edital e seus anexos (peça 4) ou no Termo de Referência (peça 12) , as justificativas para a contratação em exame. Apesar do item 1 do Termo de Referência, a seguir transcrito (peça 12, p. 2) , sinalizar que a presente contratação atende as Portarias INEMA nº s 17737/2019, 21086/2020 e 21786/2020, pesquisas realizadas pela assessoria do Relator em 5/7/2022 no site do INEMA/BA (http://www.inema.ba.gov.br/legislacao/normas-tecnicas-e-portarias/) e no site google (www.google.com.br) não encontraram tais portarias.
O documento apresenta às LICITANTES, as Especificações Técnicas necessárias para elaboração das propostas e execução dos programas ambientais para a Gestão e Licenciamento Ambiental do Complexo Eólico Casa Nova I, fases de implantação e operação, localizado no município de Casa Nova, estado da Bahia, em atendimento às: Portaria INEMA nº 17737/2019 (Anexo I) , Portaria nº 21086/2020 (Anexo II) e Portaria nº 21786/2020 (Anexo III) do Instituto do Meio Ambiente e Recursos Hídricos - INEMA/BA.
16.	No tocante à fumaça do bom direito, entendo presente tal pressuposto. 
17.	Destaco que a Selog abordou, com bastante propriedade, todas as questões necessárias à fundamentação da adoção da medida cautelar e aos pontos objeto de oitiva da Chesf.
18.	Assim, em linha com a unidade técnica, que considerou que a desclassificação da proposta da empresa Diversa foi precipitada e equivocada, considero que, à princípio, os elementos presentes nos autos apontam nesse sentido, e chamo a atenção para os seguintes pontos:
18.1.	A extrapolação de apenas 31 minutos do prazo de 24 horas estabelecido pela Chesf para a apresentação da composição de custos deveria ter sido contornada pelo agente de licitação, em observância aos princípios do formalismo moderado, que promove a prevalência do conteúdo sobre o formalismo extremo, da vantajosidade/economicidade para a Administração e do interesse público,  nos termos da jurisprudência desta Corte de Contas (a exemplo dos Acórdão 11907/2011-TCU-Segunda Câmara, Rel. Augusto Sherman; 1.924/2011-TCU-Plenário, Rel. Raimundo Carreiro; e 3.381/2013-TCU-Plenário, Rel. Valmir Campelo) ;
18.2.	A proposta da empresa Diversa, no valor de R$ 2.109.000,00 (peça 13, p. 23) , representa uma considerável economia ao erário público (montante de R$ 861.000,00) em comparação com o valor da proposta da empresa MRS, de R$ 2.970.000,00 (peça 11, p. 7) , o que impõe ainda mais a necessidade de observância ao formalismo moderado por parte do agente de licitação;
18.3.	O documento entregue fora do prazo de 24 horas - 'planilha analítica com a composição dos custos, para uma melhor e correta análise técnica' -, não consta dentre os documentos obrigatórios para fins de aceitabilidade da proposta de preço, nos termos do item 7.0 do edital (peça 4, p. 5) e do modelo disposto na Seção III do instrumento convocatório (peça 4, p. 42 e 43) ;
18.4.	Não sendo propriamente um documento inicialmente obrigatório para fins de aceitabilidade da proposta, o item 10.7.1 ('10.7.1 O licitante detentor da melhor oferta, após solicitação do agente de licitação, encaminhará em até 24 (vinte e quatro) horas, por meio da ferramenta de upload de arquivos do Sistema Compras Governamentais, a documentação de habilitação e a proposta de preços citada no item 7.0, Seção I, do Edital') , usado como fundamento pela Chesf para impor o prazo de 24 horas à empresa Diversa, soa impróprio, pois refere-se expressamente aos documentos listados do item 7.0, Seção I, do edital, a seguir transcritos:
7.1 O licitante deverá apresentar, anexa à sua proposta preço: 
a) Carta de Apresentação da proposta preço, conforme modelo constante da Seção III deste Edital;
b) Declarações, conforme modelos constantes da Seção III deste Edital; 
c) Comprovação, quando o licitante se declarar microempresa ou empresa de pequeno porte, através de um dos documentos abaixo, referente ao último exercício social, já exigível na data da entrega da documentação e apresentada na forma da lei: 
c.1) Declaração de Informações Socioeconômicas e Fiscais - DEFIS; ou 
c.2) Demonstração do Resultado do Exercício - DRE dentro dos limites vigentes estabelecidos no artigo 3º da Lei Complementar 123/2006. 
d) Planilha de Preços, conforme solicitado na Seção III deste Edital; 
e) Cronograma de Desembolso, tendo como base os percentuais apresentados no modelo constante da Seção III deste Edital;
18.5.	O item 10.7.4 da Seção I do Edital expressamente dispôs que o prazo peremptório de 24 horas descrito no item 10.7.1 não se aplica aos casos de diligências promovidas pelo agente de licitação para entrega de eventual documentação suplementar, que se entende ser o caso do documento 'planilha analítica com a composição dos custos, para uma melhor e correta análise técnica';
18.6.	Era discricionário ao agente de licitação estabelecer prazo razoável, inclusive prorrogáveis, para o atendimento da solicitação, não estando necessariamente limitado a 24 horas;
18.7.	A instabilidade ou mesmo inoperabilidade do módulo RDC do sistema Comprasnet, o que provocou diversos adiamentos das sessões;
18.8.	A fato de a empresa Diversa ter alegado (documento 'e-MAIL envio planilha de custo DIVERSA 06.04') que, durante todo o interregno das 24 horas, o link para upload do referido arquivo não ficou habilitado no módulo RDC do Comprasnet, como demonstrado pelo print da tela deste sistema, em que se revela ter somente a opção para o upload do arquivo Plano de Segurança (fato também levado ao conhecimento da Chesf no recurso administrativo intentado referida empresa e que não foi especificamente rebatido no julgamento desse recurso) .
19.	Conforme relatado pela unidade instrutiva, e fundamentado nos elementos constantes destes autos, a razão que levou à desclassificação da empresa Diversa Consultoria e Planejamento em Sustentabilidade Ltda., que, naquele momento, havia apresentado a proposta mais vantajosa para a Administração, foi o fato de ter apresentado o documento 'planilha analítica com a composição dos custos, para uma melhor e correta análise técnica' após 31 minutos do prazo de 24 horas estabelecido pela Chesf.
20.	Mesmo após a representante ter encaminhado Recurso Administrativo questionando sua desclassificação, a Chesf manteve sua posição de desclassificar a empresa Diversa. Pela pertinência, reproduzo trecho da decisão da Chesf (peça 13, p. 49-52) :
Considerando as razões da DIVERSA CONSULTORIA E PLANEJAMENTO EM SUSTENTABILIDADE, e as contrarrazões da MRS ESTUDOS AMBIENTAIS LTDA concluímos o seguinte: 
A recorrente reclama que o sistema RDC deveria estar habilitado para a inclusão de sua proposta e que ela não conseguiu incluí-la no Comprasnet por motivos alheios à sua vontade, conforme explanação em seu Recurso. Afirma ainda que foram feitas várias tentativas de inclusão da documentação até o horário limite estabelecido.
 (...) 
Os problemas técnicos apontados já tinham sido solucionados pelo portal Comprasnet no momento da solicitação da documentação, o que já era de conhecimento de todos, conforme a INFO - DGCSA- LIC 4340.2021 - 010. 
Certamente a finalidade principal deste e de qualquer processo licitatório é buscar escolher a proposta mais vantajosa na combinação técnica e preço para a Administração Pública. Entretanto, os processos precisam seguir o rito mínimo disponibilizado no Edital. Ademais, seria injusto com as demais empresas - que, data venia, acompanham esta licitação em cada detalhe - admitirmos a entrega da documentação fora do prazo. Teríamos que, igualmente, enfrentar um Recurso Administrativo de algum outro licitante. 
Diante do exposto, o (a) Pregoeiro (a) decide:
a) Julgar IMPROCEDENTES as alegações interpostas pela empresa DIVERSA CONSULTORIA E PLANEJAMENTO EM SUSTENTABILIDADE, pelos motivos expostos neste documento;
b) Manter a classificação da empresa MRS ESTUDOS AMBIENTAIS LTDA e prosseguir com os trâmites do certame.
21.	Diante desse panorama, ao contrário da decisão adotada pela Chesf, não me parece razoável que, em razão do suposto atraso de apenas 31 minutos, ainda mais considerando as alegações constante do recurso de empresa Diversa e o fato de ter ocorrido instabilidade ou mesmo inoperabilidade do módulo RDC do sistema Comprasnet no decorrer do processamento da Licitação Nacional LIC-4340/2021, a administração furte-se em aceitar uma proposta mais vantajosa.
22.	A propósito, convém destacar, mais uma vez, que o documento entregue fora do prazo de 24 horas - 'planilha analítica com a composição dos custos, para uma melhor e correta análise técnica' -, não consta dentre os documentos obrigatórios para fins de aceitabilidade da proposta de preço, nos termos do item 7.0 do edital (peça 4, p. 5) e do modelo disposto na Seção III do instrumento convocatório (peça 4, p. 42 e 43) .
23.	Todas essas constatações sinalizam indícios de flagrante inconsistência no fundamento da desclassificação da proposta da empresa Diversa Consultoria e Planejamento em Sustentabilidade Ltda., maculando o ato levado a efeito pelo pregoeiro.
24.	Decerto, ainda que pudéssemos admitir a hipótese de falha formal (intempestividade no encaminhamento do documento 'planilha analítica com a composição dos custos, para uma melhor e correta análise técnica') , tal fato não poderia levar a administração a prescindir de oferta potencialmente mais favorável, sob pena de subversão do intuito basilar dos regramentos que orientam as aquisições pela Administração Pública, qual seja, a contratação da proposta que lhe seja mais vantajosa, obedecidos os princípios básicos da legalidade, da impessoalidade, da moralidade, da igualdade, da publicidade, da probidade administrativa, da vinculação ao instrumento convocatório, do julgamento objetivo e dos que lhes são correlatos.
25.	Sendo assim, o caso atrairia, inequivocamente, o princípio do formalismo moderado, que prescreve a adoção de formas simples e suficientes para propiciar adequado grau de certeza, segurança e respeito aos direitos dos administrados, promovendo, assim, a prevalência do conteúdo sobre o formalismo extremo, respeitadas, ainda, as praxes essenciais à proteção das prerrogativas dos administrados, tudo de acordo com o art. 2º, parágrafo único, incisos VIII e IX, da Lei 9.784/1999, bem assim com o espírito da Lei de Licitações e do Estatuto Jurídico da empresa pública, da sociedade de economia mista e de suas subsidiárias (Lei 13.303/2016) .
26.	No sentido do posicionamento que adoto nestes autos, os seguintes enunciados da Jurisprudência Selecionada do Tribunal:
Falhas formais, sanáveis durante o processo licitatório, não devem levar à desclassificação da licitante. No curso de procedimentos licitatórios, a Administração Pública deve pautar-se pelo princípio do formalismo moderado, que prescreve a adoção de formas simples e suficientes para propiciar adequado grau de certeza, segurança e respeito aos direitos dos administrados, promovendo, assim, a prevalência do conteúdo sobre o formalismo extremo, respeitadas, ainda, as praxes essenciais à proteção das prerrogativas dos administrados. (Acórdão 357/2015-TCU-Plenário, Relator Ministro BRUNO DANTAS) ;
Na falta de documento relativo à fase de habilitação em pregão que consista em mera declaração do licitante sobre fato preexistente ou em simples compromisso por ele firmado, deve o pregoeiro conceder-lhe prazo razoável para o saneamento da falha, em respeito aos princípios do formalismo moderado e da razoabilidade, bem como ao art. 2º, caput, da Lei 9.784/1999. (Acórdão 988/2022-TCU-Plenário, Relator Ministro ANTONIO ANASTASIA) ;
Não se desclassifica propostas de licitante pelo descumprimento de exigências pouco relevantes, em respeito ao princípio do formalismo moderado e da obtenção da proposta mais vantajosa à Administração. (Acórdão 11907/2011-TCU-Segunda Câmara, Relator Ministro-Substituto AUGUSTO SHERMAN) ;
É irregular a desclassificação de proposta vantajosa à Administração por erro de baixa materialidade que possa ser sanado mediante diligência, por afrontar o interesse público. (Acórdão 2239/2018-TCU-Plenário, Relatora Ministra ANA ARRAES) .
27.	Ante o exposto, e forte nos elementos trazidos aos autos, decido:
27.1.	Conhecer da presente representação, satisfeitos os requisitos de admissibilidade constantes no art. 87, § 2º, da Lei 13.303/2016, c/c o art. 237, inciso VII e parágrafo único, do Regimento Interno do TCU, e no art. 103, § 1º, da Resolução-TCU 259/2014;
27.2.	Adotar medida cautelar, sem oitiva prévia, com base no art. 276, caput, do Regimento Interno do TCU, tendo em vista a existência dos elementos necessários para sua adoção, a fim de que a Companhia Hidro Elétrica do São Francisco - Chesf suspenda o andamento da Licitação Nacional LIC-4340/2021 até que o Tribunal delibere sobre o mérito da matéria ora em apreço e, caso algum contrato já tenha sido firmado, abstenha-se de praticar qualquer ato com vistas à sua execução até a deliberação definitiva desta Corte;
27.3.	Realizar oitiva da Companhia Hidro Elétrica do São Francisco - Chesf, com amparo no art. 276, § 3º, c/c art. 250, inciso V, todos do Regimento Interno do TCU, para que, no prazo de quinze dias, se pronuncie em relação aos pressupostos da cautelar deferida, e também quanto aos seguintes pontos relativos à Licitação Nacional LIC-4340/2021:
	a) desclassificação indevida da licitante Diversa Consultoria e Planejamento em Sustentabilidade Ltda. pelo motivo de ter apresentado documentação complementar à exigida pelo edital, qual seja, a 'planilha analítica com a composição dos custos', com atraso de apenas 31 minutos do prazo de 24 horas estabelecido, o que caracteriza inobservância aos princípios do formalismo moderado, que promove a prevalência do conteúdo sobre o formalismo extremo, da vantajosidade para a Administração e do interesse público, nos termos da jurisprudência desta Corte de Contas (a exemplo dos Acórdão 11907/2011-TCU-Segunda Câmara, Rel. Augusto Sherman; 1.924/2011-TCU-Plenário, Rel. Raimundo Carreiro; e 3.381/2013-TCU-Plenário, Rel. Valmir Campelo) , sobretudo ao considerar que (i) a referida licitante relatou que não havia disponibilidade de upload da requerida planilha no Módulo RDC no Comprasnet, o que não foi especificamente rebatido no julgamento do recurso administrativo, (ii) que era discricionário ao agente de licitação estabelecer prazo razoável, inclusive prorrogáveis, para o atendimento da solicitação, não estando necessariamente limitado a 24 horas, como referiu, e (iii) que a proposta da empresa Diversa representa uma significativa economia ao erário público de R$ 861.000,00 em comparação com a proposta da licitante subsequente;
	b) ausência de imediata publicação/divulgação no sistema e-Edital, no site da Chesf, dos seguintes atos atinentes à licitação, o que afronta ao princípio da publicidade, esculpido no caput do art. 31 da Lei 13.303/2016, e à jurisprudência desta Corte de Contas (a exemplo do Acórdão 2249/2007-TCU-Plenário, Rel. Raimundo Carreiro) sobretudo por considerar que grande parte do certame teve que ser realizada mediante publicações naquela plataforma em razão da inoperabilidade constante do Módulo RDC do Comprasnet:
	b.1) e-mail encaminhado pela empresa Diversa no dia 25/3/2022, às 17:54, para o endereço eletrônico caf@chesf.gov.br, encaminhando a planilha de preços solicitada pelo agente de licitação, que foi publicado somente no dia 28/3/2022, às 11:17, conforme documento intitulado 'e-MAIL envio de habilitação DIVERSA 28.03';
	b.2) e-mail encaminhado pela empresa Diversa no dia 6/4/2022, às 11:16, para o endereço eletrônico caf@chesf.gov.br, relatando não estar conseguindo fazer a apresentação da planilha de custos pela plataforma RDC, pois no menu 'enviar anexo/planilha atualizada' só constava o link para upload do Plano de Segurança e na página de acompanhar o julgamento também não havia opção para fazer o upload da planilha, que foi publicado somente no dia 8/4/2022, às 15:34, conforme documentos intitulados 'e-MAIL envio planilha de custo DIVERSA 06.04' e ''LIC 43402021_Comp Anal Custos_DIVERSA 06.04';
	b.3) e-mail encaminhado pela empresa Diversa no dia 13/4/2022, às 16:24, para o endereço eletrônico csf@chesf.gov.br, questionando sua desclassificação, que foi publicado somente no dia 5/5/2022, às 13:49, conforme documento intitulado 'E-mail Reclamação DIVERSA contra inabilitação'; e
	b.4) julgamento do agente de licitação sobre o recurso administrativo ocorrido, supostamente, em 2/6/2022, que foi publicado somente no dia 23/6/2022, às 15:34, conforme documento intitulado 'LIC-4340.2021 - Relatório Julg Recurso - FINAL';
	c) demais informações que julgar necessárias; e
	d) designação formal de interlocutor que conheça da matéria para dirimir eventuais dúvidas, informando nome, função/cargo, e-mail e telefone de contato;
27.4.	Considerando a possibilidade de construção participativa das deliberações deste Tribunal, nos termos do art. 14 da Resolução-TCU 315/2020, bem como o previsto nas Normas de Auditoria (NAT) aprovadas pela Portaria-TCU 280/2010, referente aos comentários dos gestores (no que se aplica a representações e denúncias) :
	a) solicitar à Companhia Hidro Elétrica do São Francisco - Chesf, caso queira, no prazo de quinze dias:
	a.1) a apresentação de possíveis ações corretivas que poderão ser tomadas para prevenir ou corrigir os indícios de irregularidades detectados ou remover seus efeitos;
	a.2) na hipótese de serem consideradas insuficientes, pelo TCU, as alternativas apresentadas pela unidade jurisdicionada, a manifestação quanto aos possíveis impactos de: i) determinação para anulação do certame e atos dele decorrentes em função dos indícios de irregularidades verificados; ou ii) determinação para retorno de fase do certame de forma que possa ser analisada a documentação da empresa Diversa, após as diligências necessárias a eventuais correções necessárias na sua proposta de preços;
	b) alertar a Companhia Hidro Elétrica do São Francisco - Chesf, com relação à construção participativa de deliberações, de que:
	b.1) a sua manifestação quanto às alternativas para corrigir os indícios de irregularidades verificados e quanto aos impactos das possíveis medidas a serem adotadas pelo TCU será avaliada na proposição de mérito, mas não vincula as decisões desta Corte de Contas, notadamente quando os riscos decorrentes de sua adoção e/ou da manutenção de situação irregular não se coadunarem com o interesse público que se pretende tutelar;
	b.2) a ausência de manifestação no prazo estipulado não impedirá o andamento processual, podendo o TCU vir a prolatar decisão de mérito, caso haja elementos suficientes que caracterizem afronta às normas legais e/ou possibilidade de ocorrência de prejuízos à Administração; e
	b.3) a ausência de manifestação não será considerada motivo de sanção;
27.5.	Realizar oitiva da sociedade empresária MRS Estudos Ambientais Ltda. (CNPJ 94.526.480/0001-72) , nos termos do art. 276, § 3º, c/c art. 250, inciso V, todos do Regimento Interno do TCU, para, no prazo de quinze dias, manifestar-se, caso queira, sobre os fatos constantes nos subitens 26.3 retro, assim como sobre os pressupostos da cautelar adotada;
27.6.	Realizar diligência a Companhia Hidro Elétrica do São Francisco - Chesf, com fundamento nos artigos 157 e 187 do Regimento Interno deste Tribunal, para que, no prazo de quinze dias, informe acerca do estágio atual da Licitação Nacional LIC-4340/2021;
27.7.	Encaminhar cópia deste despacho e da instrução da Selog de peça 14 à Companhia Hidro Elétrica do São Francisco - Chesf e à empresa MRS Estudos Ambientais Ltda. (CNPJ 94.526.480/0001-72) , de maneira a embasar as respostas às oitivas;
27.8.	Dar ciência deste despacho à empresa representante.
	À Selog, para adoção das providências a seu cargo.
Brasília,07 de julho de 2022.
 (Assinado Eletronicamente) 
AUGUSTO SHERMAN CAVALCANTI
Relator" (grifos no original) .
	É o Relatório.

Ricardo Cavalcanti Furtado, representando Diversa Consultoria e Planejamento em Sustentabilidade Ltda.

Não atuou.

REPRESENTAÇÃO. CHESF. INDÍCIOS DE DESCLASSIFICAÇÃO INDEVIDA DE LICITANTE E DE AFRONTA AO PRINCÍPIO DA PUBLICIDADE. PRESENÇA DOS REQUISITOS DE CONCESSÃO DE MEDIDA CAUTELAR INAUDITA ALTERA PARS. CONHECIMENTO. ADOÇÃO DE MEDIDA CAUTELAR. OITIVAS. DILIGÊNCIA. REFERENDO DO PLENÁRIO. CIÊNCIA. RESTITUIÇÃO DOS AUTOS À SELOG.

REPRESENTAÇÃO (REPR)

Secretaria de Controle Externo de Aquisições Logísticas (Selog).

Preliminarmente, informo que atuo neste processo em substituição ao Relator dos autos, Ministro Augusto Nardes, afastado por motivo de férias, conforme Portaria-TCU 51-SEAE, de 11 de julho de 2022.
2.	Trata-se de representação formulada pela empresa Diversa Consultoria e Planejamento em Sustentabilidade Ltda. noticiando possíveis irregularidades no processo licitatório RDC Eletrônico 4340/2021 (Licitação Nacional LIC-4340/2021) promovido pela Companhia Hidro Elétrica do São Francisco - Chesf.
3.	Conforme despacho transcrito no relatório precedente, exarado em 7 de julho de 2022 (peça 16) , o Ministro-Substituto Augusto Sherman Cavalcanti, atuando neste processo em substituição ao Relator dos autos, Ministro Augusto Nardes, afastado por motivo de férias, conforme Portaria-TCU 49-SEAE, de 05 de julho de 2022, acolheu as medidas alvitradas nos presentes autos pela Secretaria de Controle Externo de Aquisições Logísticas (Selog) e, com fundamento no art. 276, caput, do Regimento Interno do TCU, determinou cautelarmente, além de outras medidas acessórias, que a Companhia Hidro Elétrica do São Francisco - Chesf suspendesse o andamento da Licitação Nacional LIC-4340/2021 até que o Tribunal delibere sobre o mérito da matéria ora em apreço e, caso algum contrato já tenha sido firmado, que abstenha-se de praticar qualquer ato com vistas à sua execução até a deliberação definitiva desta Corte.
4.	Diante disso, submeto ao referendo deste Plenário, nos termos do art. 276, §1º, do Regimento Interno deste Tribunal, a aludida medida cautelar expedida pelo Ministro-Substituto Augusto Sherman Cavalcanti, juntamente com as medidas saneadoras pertinentes ao caso (Despacho à peça 16) .
	Ante as razões de decidir apresentadas no relatório precedente, VOTO por que seja adotada a decisão que ora submeto à apreciação deste Colegiado
TCU, Sala das Sessões, em 13 de julho de 2022.
 (Assinado Eletronicamente) 
MARCOS BEMQUERER COSTA
Relator